【裁判字號】    89,台上,4008
【裁判日期】    890712
【裁判案由】    盜匪等罪
【裁判全文】
最高法院刑事判決                              八十九年度台上字第四○○八號
    上  訴  人  甲○○  男
右上訴人因盜匪等罪案件，不服台灣高等法院中華民國八十九年四月二十六日第二審
更審判決（八十九年度上重更(一)字第一一號，起訴案號：台灣宜蘭地方法院檢察署八
十八年度偵字第一○○四號），提起上訴，本院判決如左：
    主  文
原判決撤銷，發回台灣高等法院。
    理  由
本件原判決認定：上訴人甲○○與張美惠係國中同校同學，於民國八十四、五年間受
僱於張美惠同居人李伍農擔任私人司機二、三個月。迄至八十八年一月初，甲○○在
宜蘭縣冬山鄉廣興村自來水廠附近路旁擺售茶葉時，巧遇張美惠與唐玉楓（八十年十
月十三日生）母女，張美惠邀其送些茶葉試喝，甲○○乃於八十八年一月二十七日晚
間攜帶一包茶葉前往張美惠位於宜蘭縣羅東鎮○○路一○○號四樓住處，託張美惠代
向親友推銷。嗣甲○○因年關將近，需款孔急，遂於八十八年一月二十八日（起訴書
誤載為二十九日）下午三時許，在宜蘭縣宜蘭市○○路之喜互惠超市內購買長二十九
公分之冷凍調理刀一把，擬供搶劫不特定路人之用，並於八十八年一月二十九日晚間
，將前開冷凍調理刀藏放在外套內部口袋，即前往羅東鎮尋找下手對象，惟因害怕而
作罷，並未著手行搶 (預備強盜部分未據起訴) ，嗣因地緣關係，甲○○遂於當日晚
間八時許 (起訴書誤載為十時) 前往張美惠上開住處，詢問張美惠推銷茶葉情形，適
張美惠因閃躲同居人李伍農之妻追查行蹤，已多日閉門未出，乃留甲○○徹夜閒聊，
迨至翌（三十）日清晨六時三十分許，甲○○開口向張美惠告貸金錢，張美惠以甲○
○曾積欠李伍農新台幣（下同）五萬元借款未還為由拒絕，並嘲諷甲○○「快三十歲
了，一事無成，妻兒也養不飽，不如帶同妻兒一起去死，省得養」等語，甲○○因借
錢不成，又遭張美惠嘲諷，一時惱怒，竟萌生故意殺人之犯意，取出先前藏放在外套
內部口袋之冷凍調理刀，朝坐在客廳沙發椅上之張美惠臉部揮砍一刀，而張美惠即以
煙灰缸丟向甲○○還擊，甲○○此時怒不可抑，隨即喪失理智地在客廳內密集追砍邊
躲邊用手擋之張美惠，張美惠遭甲○○連砍數刀後，傷勢嚴重無力抵抗逃脫，遂下跪
哀求甲○○不要殺她及女兒唐玉楓，並將一女用皮包（內有羅東鎮農會提款卡、現金
二千餘元、支票五張及印章二枚）主動交付予甲○○，並告之提款卡密碼，惟甲○○
仍不罷手，繼續砍殺張美惠頸部數刀，合計前後共砍殺三十五刀，其中在張美惠前頸
喉部砍殺一刀，直接切斷氣管、左側總頸動脈及左側內、外頸靜脈，造成大出血、休
克死亡。時約當日六時五十分許，甲○○恐唐玉楓將事情說出，為圖滅口，復另行起
意殺害唐玉楓，乃追入房間，將躲在房間內之唐玉楓左臉部、左上背及頸部各殺一刀
，致唐玉楓因氣管及左側外頸靜脈遭割斷造成大出血而當場死亡。隨後甲○○擦拭雙
手及血腳印，脫下沾滿血跡之外套，將外套、所穿拖鞋、擦拭血跡之毛巾、冷凍調理
刀裝入屋內覓得之旅行袋，並取走上開女用皮包後，返回居所，換穿乾淨衣服，再騎
機車將上開旅行袋連同女用皮包、支票及印章，攜往冬山河出海口丟棄。並另基於為
自己不法所有之意圖，明知張美惠同意給予之上開提款卡，因張美惠死亡後，其存款
已為其繼承人所有，不得擅自提款，竟於同日上午九時五十九分許，頭戴全罩式機車
安全帽，身穿雨衣，依張美惠告知之密碼，持上開提款卡至設於宜蘭縣羅東鎮○○○
路一○九號之羅東鎮農會之自動提款機，詐領二萬元存款，得逞後，將提款卡、安全
帽及雨衣棄置垃圾筒，詐得之款項則用以償債而全數花盡。嗣於八十八年二月一日晚
間七時許，李伍農前去探望張美惠，始發現而報警處理，警循線於同年二月九日凌晨
查獲甲○○等情。因而撤銷第一審判決，改判論處甲○○二殺人罪刑（均處死刑，褫
奪公權終身）及意圖為自己不法之所有，以不正方法由自動付款設備取得他人之物罪
刑，應執行死刑，褫奪公權終身，固非無見。
惟查：(一)刑事訴訟法第三百條規定有罪之判決，得就起訴之犯罪事實，變更檢察官所
引應適用之法條，係指在不擴張及減縮原訴之原則下，法院得於不妨害事實同一之範
圍內，自由認定事實，適用法律而言。本件檢察官認上訴人甲○○為劫取財物，基於
概括之犯意，依次殺害張美惠、唐玉楓母女，應論以連續殺人罪，再與強劫罪相結合
，論以懲治盜匪條例第二條第一項第六款之強劫而故意殺人罪。而該罪係結合犯，其
構成要件包括強劫與殺人二犯罪行為，原判決認強劫部分犯罪不能證明，僅論以殺人
罪，則檢察官起訴強劫而故意殺人之犯罪事實，已減縮為殺人罪，並非同一事實，自
僅於判決主文諭知殺人罪名，並於理由中說明強劫部分不另為無罪之諭知即可，毋庸
變更起訴法條，乃原判決竟援引刑事訴訟法第三百條規定，謂起訴法條應予變更，已
有適用法則不當之違誤。又同法第九十五條第一款之罪名告知，旨在使被告能充分行
使防禦權，避免突襲性裁判，以維護程序之公正。原判決既變更起訴法條，改論以刑
法第二百七十一條第一項之殺人罪，自應於審判期日前將變更之罪名告知上訴人，原
審未踐行上開程序，亦於法有違。(二)上訴人於原審否認故意殺害唐玉楓，辯稱唐玉楓
可能是伊與張美惠爭執時被傷及等語（見原審卷第二十八、五十四頁）。卷查上訴人
在警訊及偵查中均謂其持刀追逐砍殺張美惠時，張美惠叫唐玉楓進入臥房躲起來，警
訊中並謂其決心要殺唐玉楓滅口後，打開臥室房門進入，用毛巾蓋住唐玉楓臉部，用
刀子朝唐玉楓的頸部砍了一刀或二刀，不敢繼續殺下去云云（見偵卷第十五頁，相卷
第一一八頁），上訴人於原審法院前審亦供稱小孩子當時在旁邊有被刀劃到等語（見
上重訴卷第三十七頁）。而法務部法醫研究所八十八法醫所醫鑑字第○一○六號鑑定
書上記載唐玉楓身上共有三處刀割傷，分布於左臉部、頸部及左上背部，其中頸部一
處割喉刀傷為致命傷，左臉部及左上背各一處均為表淺皮肉刀割傷（見一審卷第三十
、三十一頁），前開供述及鑑定結果如屬無訛，則原判決認定上訴人為圖滅口，乃追
入房間，將躲在房間內之唐玉楓左臉部、左上背及頸部各殺一刀等情，是否與事實相
符，即非無疑。原審未予究明釐清，亦有調查職責未盡之可議。以上或為上訴意旨所
指摘，或為本院依職權得調查之事項，應認原判決仍有發回更審之原因。又起訴書認
上訴人所犯利用自動付款設備詐欺與強劫而故意殺人二罪間，有方法結果之牽連關係
，基於審判不可分原則，關於利用自動付款設備詐欺部分自應一併發回，附此敘明。
據上論結，應依刑事訴訟法第三百九十七條、第四百零一條，判決如主文。
中      華      民      國    八十九    年      七      月     十二     日
                              最高法院刑事第九庭
                                  審判長法官  張  信  雄
                                        法官  賴  忠  星
                                        法官  張  清  埤
                                        法官  吳  昆  仁
                                        法官  李  伯  道
      右正本證明與原本無異
                                              書  記  官
中      華      民      國    八十九    年      七      月     十五     日
                                                                   Ｍ


司法院資訊處製作；財團法人民間司法改革基金會備份。
